【裁判字號】    95,訴緝,65
【裁判日期】    951116
【裁判案由】    偽造有價證券等
【裁判全文】
臺灣桃園地方法院刑事判決              95年度訴緝字第65號
公  訴  人  臺灣桃園地方法院檢察署檢察官
被      告  庚○○
選任辯護人  陳宏瑄律師
上列被告因偽造有價證券等案件，經檢察官提起公訴（89年度偵
字第3959號），本院判決如下：
    主    文
庚○○無罪。
    理    由
一、公訴意旨略以：被告庚○○與其夫戊○○均明知無支付能力
    及誠意，竟仍共同基於意圖不法所有之概括犯意聯絡，先於
    民國85年4 、5 月間，在桃園縣中壢市○○街47巷1 號住處
    等地，共同向乙○○及其妻己○○佯稱「投資土地買賣利潤
    豐厚」等語，致使信以為真、陷於錯誤而依約於同年7 月2
    日至86年3 月24日止，陸續在上址交付投資款項合計新臺幣
    （下同）7700,000元；復自86年12月31至87年11月20日止，
    共同至同市○○街166 號，向甲○○詐稱「借款保證所交各
    票到期返還」等致使渠等受騙而陸續交付合計3,400,000 元
    ，再於87年1 月月15日、88年1 月20日及88年4 月12日，在
    同市○○路748 號，向丙○○訛稱代下列「邱顯益」等3 人
    先後借款500,000 元、2,500,000 元及1,500,000 元，並同
    時交付由戊○○簽名背書、被告庚○○蓋章背書之所謂各筆
    真正借款人即2 人未經同意共同於不詳時、地偽造之(1)「邱
    顯益」簽發之票號084105號、88年1 月15日到期之同額本票
    、(2)「陳美惠」簽發之票號11415 號、88年8 月31日到期之
    面額5,000,000 元之本票(3)「湯秋娥」簽發之票號272303號
    、88年7 月12日到期之同額本票，連續致使丙○○均不疑有
    詐而先後如數交付並足生損害於「邱顯益」等3 人，嗣前述
    各票陸續屆期遭退票或屆期未付款，被告庚○○及戊○○亦
    避不置理，渠等始悉受騙，因認被告庚○○涉有刑法第201
    條之偽造有價證券罪嫌及第339 條第1 項詐欺取財罪嫌等語
    。
二、按犯罪事實應依證據認定之，無證據不得認定犯罪事實；不
    能證明被告犯罪者，應諭知無罪之判決，刑事訴訟法第154
    條第2 項、第301 條第1 項分別定有明文。次按認定被告有
    罪之事實，應憑證據，如未能發現相當之證據，或證據不足
    以證明，自不能以推測或擬制之方法，以為裁判之基礎；且
    認定犯罪事實所憑之證據，其為訴訟上之證明，須達於通常
    一般人均不致有所懷疑，而得確信其為真實之程度者，始得
    據為有罪之認定，倘其證明尚未達到此一程度而有合理之懷
    疑存在時，尚難為有罪之認定基礎；苟積極證據不足以為不
    利於被告事實之認定，即應為有利於被告之認定，更不必有
    何有利之證據（最高法院30年度上字第816 號、40年度臺上
    字第86號、76年度臺上字第4986號判例參照）。
三、公訴人認被告庚○○涉有上揭犯行，無非以前揭事實業據告
    訴人乙○○、甲○○及丙○○分別指訴甚詳，復有證人梁景
    秋、己○○之證述與上開本票、支票及其退票理由單等附卷
    可資佐證。參以告訴人指訴各情，核無為求還款而設詞誣陷
    之虞一情觀之，戊○○及被告庚○○無任何還款來源，竟一
    再藉詞借得鉅款，衡情足認毫無還款之詐欺犯意至明，為其
    論據。
四、證據能力方面：
（一）按被告以外之人於審判外之言詞或書面陳述，除法律有規
      定者外，不得作為證據；被告以外之人於偵查中向檢察官
      所為之陳述，除顯有不可信之情況者外，得為證據；又被
      告以外之人於審判外之陳述，雖不符刑事訴訟法第159 條
      之1 至第159 條之4 之規定，而經當事人於審判程序同意
      作為證據，法院審酌該言詞陳述或書面陳述作成時之情況
      ，認為適當者，亦得為證據。當事人、代理人或辯護人於
      法院調查證據時，知有第159 條第1 項不得為證據之情形
      ，而未於言詞辯論終結前聲明異議者，視為有前項之同意
      ，刑事訴訟法第159 條第1 項、第159 條之1 第2 項、第
      159 條之5 分別定有明文。
（二）查證人乙○○、甲○○、於警詢、檢察官偵查中所為之陳
      述；證人己○○於檢察官偵查中所為之陳述，雖屬審判外
      之陳述，惟被告、辯護人於本院準備程序中並未主張排除
      前開證人前開證言之證據能力，且迄於本院言詞辯論終結
      前均未表示異議。又證人乙○○、甲○○、己○○於89年
      間於檢察官偵查中為前開述證，斯時尚無92年2 月6 日修
      正公布、同年9 月1 日施行之刑事訴訟法158 條之3 「證
      人、鑑定人依法應具結而未具結者，其證言或鑑定意見，
      不得作為證據」之規定，故雖檢察官於詢問前開證人時未
      令證人具結，亦與法定程序無違。又本院審酌證人乙○○
      、己○○、甲○○僅係單純指述戊○○、被告庚○○向渠
      等借款之事，且戊○○、被告庚○○亦承認有借款之事，
      且無證據足認有何違法取得前開證人證述之情形，故證人
      乙○○、甲○○、己○○前開審判外之陳述，自得為證據
      。
（三）刑事審判上之共同被告，係為訴訟經濟等原因，由檢察官
      或自訴人合併或追加起訴，或由法院合併審判所形成，其
      間各別被告及犯罪事實仍獨立存在。故共同被告對於其他
      共同被告之案件而言，為被告以外之第三人，本質上屬於
      證人。雖依起訴書所載，戊○○為本案被告，然其所為陳
      述，就被告庚○○而言，本質上應屬證人。而被告、辯護
      人並未主張排除戊○○證言之證據能力，且迄於本院言詞
      辯論終結前均未表示異議，本院審酌戊○○係陳述述其與
      被告庚○○借款之過程，且無事證顯示戊○○所為陳述係
      出於錯誤或違反自由意識，復無違法取供之情形，故戊○○所為之陳述，自得為證據。
五、按刑法第339 條第1 項詐欺罪之成立，以意圖為自己或第三
    人不法所有，以詐術使人將本人或第三人之物交付為要件。
    所謂以詐術使人交付，必須被詐欺人因其詐術而陷於錯誤，
    若其所用方法，不能認為詐術，亦不致使人陷於錯誤，即不
    構成該罪，此有最高法院46年度臺上字第260 號判例意旨可
    資參照。故刑法之詐欺取財罪係以行為人意圖為自己或第三
    人不法所有，而施用詐術使相對人陷於錯誤而為物之交付為
    其要件，故須符合上開要件者，方得論以詐欺罪責，否則即
    不成立詐欺罪。經查：
（一）被告庚○○於警詢中自承：伊自85年起陸續向乙○○之妻
      己○○借款合計7,700,000 元，尚餘6,442,000 元未清償
      （見88年度18707 號偵查卷第11頁背面），於檢察官偵查
      中坦承：伊向乙○○之妻己○○借款合計金額7,700,000
      元，但後來有償還120,000 元（見同上偵查卷第39頁）等
      語不諱，且據告訴人乙○○於警詢、檢察官偵查中指述：
      戊○○、被告庚○○於86年2 月間以投資土地為由向伊取
      得7,700,000 元，後伊向戊○○取回其中1,200,000 元等
      語（見同上偵查卷第13頁、34頁），告訴人己○○於檢察
      官偵查中指述：戊○○、被告庚○○以共同投資土地為由
      ，陸續向伊及乙○○取得共計7,700,000 元，伊均係給付
      現金予被告庚○○，分別於85年7 月2 日交付1,000,000
      元、於同年8 月2 日交付500,000 元、於同年10月30日交
      付950,000 元、於同年11月19日交付1,500,000 元、於86
      年3 月4 日交付550,000 元、同年3 月50日交付500,000
      元，其餘2,700,000 元係乙○○以退休金支付，上述金額
      全數於86年3 月20日交付完畢等語（見同上偵查卷第64頁
      ），復有告訴人乙○○所出具交付款項明細、桃園縣龍潭
      鄉農會存單內容查詢明細、戊○○因此所簽發票面金額合
      計6,500,000 元之本票11紙在卷可按（見同上偵查卷第7
      至8 頁、第53至56頁），被告庚○○與戊○○確有取得乙○○、己○○所交付共計7,700,000 元一節，堪以認定。
      然告訴人乙○○、己○○指稱上開7,700,000 元款項，係
      因被告庚○○與戊○○邀渠等投資土地買賣而交付之投資
      款項一情，與被告庚○○所稱前開款項係借貸款項一節相
      佐，故於此首應探究者，為前開款項之性質究係借款抑或
      投資。經查，證人乙○○於本院89年度訴字第1129號案件
      審理中證稱：戊○○邀伊投資土地並無訂立契約，亦未說
      明投資內容、盈虧計算方式，伊交付前開投資款項後，戊○○僅口頭告知伊購買六合高工附近之土地。因伊交付予
      戊○○之7,700,000 元中有1,200,000 元為係向友人所借
      ，所以伊後來向戊○○先行取回1,200,000 元，戊○○亦
      同意伊取回等語（見本院89年度訴字第1129號卷第189 頁
      ）。依前所述，乙○○、己○○交予被告庚○○與戊○○
      之款項高達7,700,000 元，金額甚鉅，且既為投資之用，
      無非希以之賺取利潤，乙○○、己○○當會探詢前開金額
      之投資內容、方式，並定期瞭解投資情形，絕無可能如乙○○所述於渠等未經戊○○說明投資內容、盈虧計算方式
      ，甚或不知前開款項用以投資之確切標的之情況下，即貿
      然陸續投注前開高額款項，況且，苟前開款項確係用以買
      賣土地投資，既以購買土地，必待土地售出後始可贖回資
      金，當無可能任意於中途臨時抽回部分資金，而乙○○竟
      稱其可中途取回約其投資金額6 分之1 弱之1,200,000 元
      投資款項，亦與情理不符，故前開款項是否如證人乙○○
      所述係為投資土地買賣一節，即非無疑。相較之下，被告
      庚○○所辯前開款項係借款一節，自較可採。再者，凡須
      向人告貸者，其借貸當時必處於資金短缺之狀況，則出借
      人於決定是否出借款項時，必自行評估借貸者之資力以決
      定是否出借，乙○○、己○○並未提及被告庚○○及戊○○有何虛構自身資力之情形，被告庚○○自無使用詐術使
      乙○○、庚○○陷於錯誤之情事。故乙○○、己○○既明
      知被告庚○○處於資金不足而須告貸之境，且於未究明被
      告庚○○何時得以返還資金、如何計算返還金額此等不確
      定之狀況下，猶願出借款項予被告庚○○，顯見渠等係自
      願承擔風險，且被告庚○○並未對之施予詐術，自與詐欺
      要件未合。參以告訴人乙○○於警訊中陳稱：戊○○與被
      告庚○○於87年3 月份交付3,500,000 元予伊，表示是1
      年來投資之報酬，另伊於87年間向渠等表示投資金額中
      1,200,000 元係向他人借貸，而要求戊○○先行返還，戊○○才先還伊1,200,000 元等語（見同上偵查卷第13頁）
      ，本件告訴人乙○○、己○○於85年7 月2 日至86年3 月
      20日間陸續交付款項合計7,700,000 元，已如前述，苟被
      告庚○○有詐欺之意，何須於陸續取得前開款項1 年後，
      無端交付高達業已取得款項近2 分之1 之金額3,500,000
      元予告訴人乙○○、己○○，甚或其後又應乙○○之要求
      而返還1,200,000 元。故由被告庚○○前開舉措觀之，實
      難認其有詐欺之意。況被告庚○○支票存款帳戶，係自88
      年5 月底、6 月間始有存款不足紀錄，於88年6 月22日經
      公告為拒絕往來戶一節，有新竹國際商業銀行龍岡分行90
      年10月24日竹商銀龍岡字第395-1 號函所檢附之存摺支存
      臨時對帳單、支存退票明細資料表可參，亦無公訴人所指
      戊○○、被告庚○○2 人於85年7 月2 日至86年3 月20
      日間向乙○○、己○○借款時已無支付能力之情事。綜上
      各情以觀，戊○○、被告庚○○並未有何施用詐術使向乙○○、己○○借款之情形，且被告庚○○於前開借款時，
      客觀上並無資力不足之情形，亦無證據證明其於借款之初
      即無還款之意，被告庚○○並無施用詐術之舉。而乙○○
      、己○○本於自身評估結果，自願承擔風險而出借款項，
      要難以被告庚○○日後因故無力清償，即認其有詐欺之意
      。被告庚○○此部份行為，要難以詐欺罪相繩。
（二）被告庚○○於檢察官偵查中坦承：伊於87年1 月3 日、同
      年11月20日分別向甲○○借貸200,000 元、300,000 元，
      其餘款項均為戊○○所借（見同上偵查卷第39頁）等語不
      諱，且證人甲○○於警詢中證稱：伊與戊○○、被告庚○○為好朋友，戊○○自86年6 月起陸續向伊借款，合計金
      額為3,400,000 元，戊○○、被告庚○○嗣後所開立用以
      清償借款之支票均跳票，渠等間並未約定利息，伊借款時
      ，並不知戊○○、被告庚○○之財務狀況等語（見同上偵
      查卷第14頁），於檢察官偵查中指述：戊○○與被告庚○○均一起以電話向伊借錢，合計3,400,000 元（見同上偵
      查卷第34頁），有時戊○○來借錢，有時被告庚○○來借
      ，伊確定其中2 筆，1 筆600,000 元，1 筆300,000 元係
      被告庚○○所借，因為伊與戊○○、被告庚○○為朋友，
      故一借再借等語（見同上偵查卷第39頁），足認被告庚○○確曾向甲○○借款。惟被告庚○○辯稱僅向甲○○借貸
      200,000 元、300,000 元一情，與證人甲○○所指述戊○○與被告庚○○共計向其借貸3,400,000 元不符。經查，
      證人甲○○提出戊○○所交付用以清償借款之票據，其中
      4 張支票均為被告庚○○所簽發、新竹區中小企業銀行為
      付款人、票面金額均為350,000 元之支票，另張本票為戊○○所簽發票面金額2,000,000 元之本票1 紙（見同上偵
      查卷第6 頁），而觀之證人戊○○於本院89年度訴字1129
      號案件審理中陳稱前開票據係伊所交付，伊先交付4 張被
      告庚○○為發票人之支票，伊與甲○○借款均無約定利息
      等語（見本院89年訴字第1129號卷第98頁）。蓋果甲○○
      係以其所簽發之本票以換回被告庚○○為發票人之之支票
      ，則應係簽發與前開支票同額之1,050,000 元，豈會簽發
      幾近於前開金額2 倍之2,000,000 元之本票，況戊○○亦
      自承與甲○○間之借貸並無約定利息等語，則其所簽發前
      開之支票金額高於1,050,000 元之部分絕非利息，況依戊○○所述，其交付自己所簽發本票之目的係為換回以被告
      庚○○為發票人之支票，而前開被告庚○○為發票人之4
      紙支票金額合計高達1,050,000 元，金額非低，戊○○絕
      無可能忘記加以取回，故戊○○前開所述，自無可採，前
      開金額應係戊○○交付予甲○○以清償借款所用，而前開
      票據金額合計3,400,000 元，亦與證人甲○○所證述金額
      相符，足佐證人甲○○所述戊○○、被告庚○○向其借貸
      之情。又前開以被告庚○○為發票人所簽發之支票金額高
      達1,050,000 元，遠高過被告庚○○所稱其向甲○○所借
      貸500,000 元，苟被告庚○○僅有借貸500,000 元，不致
      以其為發票人簽發如此高額之支票。再以其與戊○○開立
      部分借款金額之票據以清償借款之情形觀之，可認渠等應
      係共同向甲○○借款。然被告庚○○陳述前開款項係借貸
      ，核與證人甲○○所述相符，而觀諸甲○○前開所述借貸
      之情形，僅係因與戊○○、被告庚○○為朋友關係而出借
      款項，並未指述戊○○、被告庚○○有何施用詐術之舉，
      顯見告訴人甲○○並無因此而陷於錯誤交付借款之情形。
      而告訴人甲○○基於情誼出借前開款項，顯為其評估風險
      後所為，要難以被告庚○○嗣後無力清償借款，即以詐欺
      罪相繩。
（三）綜上所述，戊○○、被告庚○○前揭向乙○○、己○○、
      甲○○借款之行為，既非施用詐術，且乙○○、己○○、
      甲○○未因此而陷於錯誤，按諸首開說明，核與刑法第
      339 條第1項之詐欺取財罪構成要件不符。
六、證人丙○○於檢察官偵查中證述：戊○○與被告庚○○於87
    年1 月15日至伊住處，表示為渠等友人「邱顯益」向伊借款
    500,000 元，伊於同日交付現金，戊○○及庚○○則給付本
    票1 紙，並約定月息為每10,000元給付250 元利息，伊並不
    認識邱顯益。戊○○及被告庚○○再於88年1 月20日，表示
    係代庚○○之國小同學「陳美惠」前來向伊借款2,500,000
    元，伊便就向梁景秋商借再轉借予戊○○、被告庚○○，渠
    等約定月息為每10,000元給付250 元利息，伊亦不認識陳美
    惠。又戊○○、被告庚○○於88年4 月12日，向伊表示係代
    「戊○○」之大姐湯秋娥借款1,500,000 元，伊轉向游阿卻
    商借，於同天交予戊○○及被告庚○○，渠等約定月息為每
    10,000元給付250 元利息。伊有取得該筆500,000 元借款之
    1 年之利息，該筆2,500,000 元之借款1 次收取3 個月利息
    ，伊收取1 次利息，另1,500,000 元借款，伊則預拿1 個月
    利息。因伊妻是戊○○母親之妹，伊信任戊○○才願意在戊○○未清償借款前又再出借款項。伊與湯秋娥無來往，但因
    戊○○說被告庚○○困難，要晚一些還，伊因相信戊○○才
    又出借2 筆借款。戊○○所交付之支票經伊向其上所載之發
    票人邱顯益、湯秋娥查證，發現均非邱顯益、湯秋娥所授權
    簽發，但伊無法尋得陳美惠。該5,000,000 元本票係借款同
    時簽發，因被告庚○○稱88年7 月有急用，故本票到期日由
    88年8 月31日改為88年7 月20日等語 (見89他字第678 號偵
    查卷第14頁背面、15頁、20頁、21頁）。於本院89年度訴字
    1129號案件審理中證稱：戊○○與被告庚○○至伊家中以偽
    造本票向伊詐騙20,000,000元，戊○○持本票向伊借款時，
    被告庚○○亦在場，戊○○在本票背面背書，被告庚○○則
    蓋印。渠等2 人稱「陳美惠」購屋欠缺資金，故書立卷附之
    借據向伊借款，前開借據係戊○○及被告庚○○所交付（見
    本院89年訴字第1129號卷第83頁），戊○○未曾委託伊出售
    房屋，亦未交付被告庚○○之印章予伊，支票之背書於交付
    支票時即存在，「陳美惠」部分係借款2,500,000 元，交付
    5,000,000 元票據是要讓伊較有保障，借據上之庚○○之印
    章亦為保證（見本院89年訴字第1129號卷第123 頁、第124
    頁），戊○○向伊稱「陳美惠」欲購屋欠缺資金，向伊借款
    ，出借予「陳美惠」之2,500,000 元係伊自己所有之金錢，
    並非向梁景秋所借，戊○○另以被告庚○○名義所簽發之本
    票向伊借款，但借款時戊○○與被告庚○○均有到場，借款
    有些沒算利息，有些以每10,000元200 元計算（見本院89年
    訴字第1129號卷第142 、143 頁），戊○○陸陸續續持被告
    庚○○之票據前來借款多次，伊記不清實際次數為何，均係
    戊○○與被告庚○○前來借款，到期後伊找不到戊○○及被
    告庚○○，伊便去找發票人，發票人均稱渠等未開票，庚○○之背書並非伊所為（見本院89年訴字第1129號卷第165 頁
    ）。於本院審理時證稱：87年1 月15日所簽發，發票人為「
    邱顯益」之票據係戊○○及被告庚○○前來伊住處，稱「邱
    顯益」欲借款500,000 元而向伊借款，利息以每月每萬元
    250 元計算，伊不認識邱顯益、因戊○○稱「邱顯益」為其
    朋友，伊才會出借款項，伊希望戊○○及被告庚○○一起負
    責，所以才要被告庚○○背書。88年1 月20日所簽發，發票
    人為「陳美惠」之票據係戊○○及被告庚○○前來借款，稱
    「陳美惠」為庚○○之國小同學，在陽明山購屋，臨時需要
    借錢，透過戊○○及被告庚○○來借錢，伊後來有依票載地
    址前去尋找「陳美惠」未果，因為伊不認識「陳美惠」，所
    以要求戊○○及一同前來借款之被告庚○○背書。因伊沒有
    那麼多錢，故該筆5,000,000 元借款係戊○○與被告庚○○
    先告知伊欲借款，伊像朋友梁景秋商借後，戊○○與被告庚○○於88年1 月20日才來取款，利息亦以每月每萬元250 元
    計算。88年4 月12日所簽發，發票人為「湯秋娥」之票據係
    戊○○及被告庚○○向伊稱戊○○之姐湯秋娥欲購地之類，
    而向伊借款，伊向游阿卻商借後再出借予戊○○及被告庚○○，因戊○○與被告庚○○一起前來借款，所以其夫妻2 人
    要負責。伊於前開票據不獲兌現後，有詢問邱顯益及湯秋娥
    ，渠等均否認有簽發前開票據。又於88年1 月20日戊○○與
    被告庚○○持發票人為「陳美惠」之票據向伊借款
    5,000,000 元時，有稱要買陽明山土地，另外又向伊稱會於
    88年8 月31日歸還借款及合夥購地所賺差額573,800 元並交
    付卷內借據予伊。前開借據係被告庚○○於伊交付借款後數
    日拿至伊家中交付予伊。前開3 次借款被告庚○○均有前去
    伊住處，渠等稱大約1 、2 個月會還錢，但不久後戊○○及
    被告庚○○即不知所蹤。戊○○及被告庚○○交付前開票據
    時即已完成背書。伊未保管被告庚○○之印章（見本院95年
    7 月27日審判筆錄），戊○○有將建物、土地權狀交付予伊
    ，委託伊出售房屋，此後伊僅於拿出售房屋之過戶文件予戊○○蓋印時再見過戊○○1 次，伊係1 次將該房地設定抵押
    權、買賣過戶及塗銷抵押權之登記文件交予戊○○蓋印。87
    年1 月15日所簽發，發票人為「邱顯益」之票據，係填載完
    成且業已背書完成後始交付予伊，係伊要求戊○○及被告庚○○背書。88年1 月20日所簽發，發票人為「陳美惠」之票
    據係伊借款後約1 星期才交付，另有1 張借據表示陳美惠要
    買地，前開票據及借據係被告庚○○於伊交付借款後約1 星
    期才一併交付予伊，交付時票據業已背書完成，此次伊係出
    借5,000,000 元。第3 張票據係戊○○及被告庚○○一起交
    付，其上被告庚○○之印文於交付時業已存在，因此次係戊○○之大姐要借款，因伊認識戊○○之大姐，所以才未要求
    戊○○背書等語（見本院95年9 月27日審判筆錄）。然被告
    庚○○辯稱：伊曾搭載戊○○前去丙○○之住處3 次，其中
    2 次待在車上，僅1 次曾進入丙○○住處，但伊進入丙○○
    住處該次均係戊○○與丙○○洽談，伊並未參與。伊之印章
    均置在戊○○處，前開分以「邱顯益」、「陳美惠」、「湯
    秋娥」為發票人票據背面之「庚○○」背書印文非伊所為等
    語。證人戊○○於89年訴字1129號案件審理中陳稱：庚○○
    並未於前開票據後背書、亦未於「陳美惠」名義之借據上蓋
    印，前開「庚○○」之背書、借據上「庚○○」之印文亦非
    伊所為，伊以前開票據、借據向丙○○借款時，其上均無「
    庚○○」之印文等語（見本院89年度訴字第1129號卷第75頁
    、第99頁、第104 頁、第155 頁），於本院審理時亦證稱：
    伊以前開發票人為「邱顯益」、「陳美惠」、「湯秋娥」之
    票據及「陳美惠」名義之借據向丙○○借款時，其上並無「
    庚○○」之印文，伊以前開3 張票據向丙○○借款時，被告
    庚○○均未在場等語（見本院95年8 月23日審理筆錄），其
    稱交付前開票據、借據予丙○○時，並無「庚○○」之印文
    ，且借款時被告庚○○未在場。則證人丙○○所述與證人戊○○、被告庚○○所述不符，故於此首應探究者，係前開3
    張票據上之「庚○○」背書是否為被告庚○○所為，及被告
    庚○○是否與戊○○以「邱顯益」、「陳美惠」、「湯秋娥
    」名義向丙○○借款。
（一）觀諸前開發票人為「邱顯益」、「陳美惠」、「湯秋娥」
      之票據，其上「戊○○」名義之背書均係為手寫，而「庚○○」之背書則均為印文，而苟非有特別要求，一般人自
      以手書為便，而證人丙○○並未提及其有要求被告庚○○
      必須以蓋印方式背書，苟前開背書係庚○○所為，何以其
      不比照戊○○所為以手書為之，反大費周章另以按捺印文
      。況證人丙○○既一再表示其取得前開票據時，其後即有
      「庚○○」名義之背書，顯見其未見聞前開「庚○○」背
      書情形，而前開「庚○○」之背書既係以印文為之，顯較
      手書方式較易遭人盜用，則前開印文是否庚○○所為，自
      有可疑。
（二）再證人戊○○於本院審理時證稱；伊於88年4 、5 月間將
      桃園縣中壢市○○段871-51號土地之土地權狀、其上同段
      建號1822號建物建物謄本及庚○○印鑑章交予丙○○以為
      借款之擔保，後來伊委託丙○○將前開房地出售以清償借
      款等語（見本院95年8 月23日審理筆錄），而證人丙○○
      則否認有收受「庚○○」之印鑑章，陳稱其為戊○○出售
      前開房、地時，係1 次將設定文件全數交予戊○○蓋印。
      惟證人丁○○於本院審理時證稱：伊有辦理本案桃園縣中
      壢市○○段871-51號土地、其上同段建號1822號建物之申
      請登記，前開房地於88年6 月3 日、同年8 月16日、同年
      8 月19日申請登記，其每次辦理登記所附之資料應非同日
      取得（見本院95年11月2 日審理筆錄），佐以前開3 份土
      地登記申請書分係地政事務所於88年6 月3 日、同年8 月
      16日、同年8 月19日收件，其中第1 件收件日期與其餘2
      件相隔3 月餘，其所附文件顯非同日為之，況該88年6 月
      3 日收件之土地登記申請書，係辦理以丙○○為權利人、
      庚○○為義務人抵押權設定登記，於同年8 月16日收件之
      土地登記申請書辦理係以楊蕙如為權利人、庚○○為義務
      人所有權移轉登記、同年8 月19日辦理以庚○○為權利人
      抵押權塗銷登記，依申請內容觀之，丙○○於辦理設定抵
      押權時應無法預料是否可順利出售或於何時、何人會賣受
      前開房、地，甚或願意塗銷前所設定之抵押權登記，顯無
      可能於當下一次填妥前開3 份申請書，並一併要求戊○○
      或庚○○於前開3 份申請書上蓋用「庚○○」之印文，故
      證人丙○○所述前開土地登記申請書係其一次交予戊○○
      蓋用「庚○○」之印文一節，顯為不實。而依證人丙○○
      所述其於88年3 、4 月後只見過戊○○1 次，其屢次至戊○○住處尋找戊○○均未果，則若其未保管前開「庚○○
      」印鑑章，其如何於前開登記申請書上蓋用「庚○○」印
      文。相較之下，戊○○所稱其將房地權狀及「庚○○」印
      鑑章一併交予丙○○保管一情較為可採。丙○○既持有「
      庚○○」之印鑑，顯見「庚○○」之印鑑章曾經脫離戊○○、被告庚○○持有，且前開3 紙票據「庚○○」之背書
      情形亦與常情有違，已如前述，則該「庚○○」之背書是
      否自為庚○○所為，即有可疑。
（三）再者，參以證人丙○○前開所述，其對該筆以「陳美惠」
      名義借貸之款項，於本案事發後89年間均迭指稱該筆借款
      僅2,500,000 元，該筆款項係向梁景秋所商借後再轉借，
      收受票面金額5,000,000 元之票據係為求保障，然竟於相
      隔6 年後95年間本院審理時竟堅稱該筆借款為5,000,000
      元，甚且解釋前開款項一部份係其自身出借款項，一部份
      係向梁景秋所商借等情，然前開借款金額龐大，且觀乎嗣
      後清償之數額，衡情證人丙○○應無誤認之可能，而證人
      丙○○前後所述金額竟有高達2 倍之差距，其所述情節是
      否可信，不無可疑。佐以卷附之「陳美惠」名義借款之借
      據（見89年度訴字第1129號卷第146 頁），其上記載88年
      1 月18日借款1,100,000 元、同年月20日借款1,400,000
      元，合計2,500,000 元等語，而證人丙○○亦證稱收受前
      開借據，苟其上所載金額有誤，其當會請求以予更正，而
      其並無異議，顯見其上金額無訛，由此可證該筆「陳美惠
      」名義之借款金額應係2,500,000 元，證人丙○○竟於本
      院一再堅稱該筆借款金額為5,000,000 元，其浮誇之情至
      明，於此情況下，其極有可能故意指稱被告庚○○併與戊○○前來借款，以促使被告庚○○同負清償之責，則其所
      指前開3 次借款均係被告庚○○與戊○○一起前來一節，
      即非可盡信。再證人戊○○於89年訴字第1129號案件審理
      中陳稱：前開3 筆借款有時伊去借，有時被告庚○○去借
      ，被告庚○○有與伊一起去借款，但前開3 紙票據係伊所
      偽造，被告庚○○並不知情（見本院89年訴字第1129 號
      卷第99頁、第164 頁），證人戊○○於本院審理時證稱：
      伊以前開3 紙票據借款時，被告庚○○均在樓下，並不在
      場一節（見本院95年8 月23日審理筆錄），證人戊○○就
      被告庚○○是否與其共同向丙○○借款一節，前後所述不
      同，觀諸證人戊○○前雖稱被告庚○○有一同前去借款，
      但並未敘述被告庚○○有何借貸之舉，佐以其後於本院審
      理時所述，被告庚○○曾與其前往丙○○住處，但僅在樓
      下等語，則戊○○所稱被告庚○○與其一同前去借款究指
      被告庚○○亦有借款之意，抑或僅係單純陪同前往，不無
      可疑。參諸被告庚○○自承其曾搭載戊○○前往丙○○住
      處借款，其中1 次其亦曾進去丙○○住處，但該次均係戊○○與丙○○洽談，伊並未參與等語，堪認證人戊○○所
      稱被告庚○○與其一同前去借款一節，應係指被告庚○○
      搭載、陪同其前往丙○○住處借款，被告庚○○並未參與
      向丙○○借款之事，故證人戊○○前開證言尚難為被告庚○○有參與虛以「邱顯益」、「陳美惠」、「湯秋娥」名
      義向丙○○借款之不利證據。
（四）綜上所述，證人丙○○指述被告庚○○有與戊○○共同虛
      以「邱顯益」、「陳美惠」、「湯秋娥」名義向其借款一
      節有所不實，復無積極證據證明被告庚○○有共同偽造本
      案發票人為「邱顯益」、「陳美惠」、「湯秋娥」之本票
      ，或於前開票據上背書以詐騙丙○○，自難認被告庚○○
      有公訴人所指之偽造有價證券、詐欺犯行。
七、綜上所述，本件不能證明被告庚○○有施以詐術致乙○○、
    己○○、甲○○、丙○○陷於錯誤而交付其物之犯行，或有
    偽造有價證券之犯行，自難以該罪相繩。此外，復查無其他
    積極證據足認被告有公訴人所指之犯行，自應由本院諭知被
    告庚○○無罪之判決。
據上論斷，應依刑事訴訟法第301 條第1 項，判決如主文。
本案經檢察官施宣旭到庭執行職務。
中    華    民    國    95    年    11    月    16    日
                    刑事第九庭審判長法  官  何信慶
                                    法  官  胡芷瑜
                                    法  官  何燕蓉
以上正本證明與原本無異。
如不服本判決，應於判決送達後10日內向本院提出上訴狀（應附
繕本），上訴於臺灣高等法院。
                                    書記官  許弘樺
中    華    民    國    95    年    11    月    23    日


司法院資訊處製作；財團法人民間司法改革基金會備份。
